【裁判字號】    99,上更(三),6
【裁判日期】    990707
【裁判案由】    分割共有物
【裁判全文】
臺灣高等法院民事裁定                 99年度上更(三)字第6號
異  議  人
即被上訴人  己○○
            丙○○○
            戊○○
            辛○○
            庚○○
            丁○○○
            甲○○原名王義輝.
            癸○○
            乙○○
            子○○
上列異議人因與相對人辰○○等間分割共有物事件，聲明異議並
為聲請，本院裁定如下：
    主  文
異議及聲請均駁回。
異議及聲請訴訟費用由異議人負擔。
    理  由
一本件異議及聲請意旨略以：
(一)相對人即上訴人壬○○、未○○（下稱壬○○等2 人）雖於民
  國92年12月委任林清源律師擔任本院前審92年度上更(二)字第25
  0號（下稱系爭92年度上更(二)字第250號）案件之訴訟代理人，
  並於委任狀（下稱系爭92年12月委任狀）載明：「…就本事件
  有為一切訴訟行為『並有』民事訴訟法第70條第1 項但書及同
  條第2項所列各行為之特別代理權…」等語，惟上開「並有」2
  字係用橡皮章加蓋，壬○○等2人於上開「並有」2字未提出註
  明及親自簽名、蓋章，違反民法第3條第1項、第2 項規定，依
  同法第73條規定為無效，不發生「並有」之效力，是林清源律
  師並無特別代理權，自無權對系爭92年度上更(二)字第250 號判
  決提起上訴（案列最高法院98年度台上字第2058號，下稱系爭
  98年度台上字第2058號），其於98 年7月24日提出民事聲明上
  訴狀（下稱系爭98年7月24日上訴狀），對系爭92 年度上更(二)
  字第250號判決上訴，亦屬無效。又林清源律師於系爭92 年12
  月委任狀之受任人欄蓋用「林清源」印章，係以個人身分所為
  之訴訟行為，其於系爭98 年7月24日上訴狀共同訴訟人欄蓋用
  「林清源律師」印章，係以林清源律師身分所為之法律行為，
  核上開二印章，並不相符，故其上訴自不發生效力。
(二)再林清源律師未受委任，其雖提出系爭98 年7月24日上訴狀，
  惟並未經壬○○等2人簽名或蓋章，依民事訴訟法第117條、第
  466條之1規定，其上訴自非有效，且此種無效之上訴不能補正
  或追認。況林清源律師雖提出系爭98 年7月24日上訴狀，惟並
  無上訴理由，依民事訴訟法第481條準用第442條第3 項規定，
  無法補正，其上訴不合法定方式，亦不生效力，不能阻斷系爭
  92年度上更(二)字第250號判決確定之效力。
(三)另壬○○等2人未同時於系爭98 年度台上字第2058號第三審程
  序中依法提出第三審委任狀，違反民事訴訟法第69條第1 項、
  第2 項應於每一審級提出委任狀之強制規定，其上訴不合法，
  依民事訴訟法第398條規定，不能阻斷系爭92 年度上更(二)字第
  250號判決確定之效力。況林清源律師於98年8月10日提出之上
  訴理由狀載明「臺灣高等法院民事庭公鑒」，益見壬○○等 2
  人未於系爭98年度台上字第2058號第三審程序中委任林清源律
  師為訴訟代理人，最高法院所為系爭98年度台上字第2058號判
  決為違法，無從阻斷系爭92 年度上更(二)字第250號判決已確定
  之效力。
(四)綜上所述，上訴人巳○○、辰○○、寅○○、丑○○、午○○
  、卯○○等6人於受敗訴判決後未上訴，壬○○等2人則上訴不
  合法，系爭92年度上更(二)字第250號判決已於98年7月29日上訴
  期間屆滿時確定，嗣壬○○等2人雖於98年8月21日提出蕭世光
  律師民事委任狀，並於98年9月3日提出上訴理由狀，惟因其上
  訴已逾法定不變期間，亦不影響系爭92 年度上更(二)字第250號
  判決已確定之事實。是最高法院以系爭98年度台上字第2058號
  判決廢棄已確定之系爭92 年度上更(二)字第250號判決，顯有違
  誤，當然無效，亦不能阻斷系爭92 年度上更(二)字第250號判決
  已確定之效力，本院自不能再為實體審理，否則即違反一事不
  再理及誠實信用原則，爰依民事訴訟法第197 條提出異議，並
  據以聲請駁回上訴人壬○○、未○○、巳○○、辰○○、寅○
  ○、丑○○、午○○、卯○○等8人之上訴等語。
二經查：
(一)按當事人提起第三審上訴，應於第二審判決正本送達後20日之
  不變期間內為之，民事訴訟法第481條、第440條定有明文。又
  訴訟代理人，應於最初為訴訟行為時，提出委任書；前項委任
  或選任，應於每審級為之；訴訟代理人就其受委任之事件有為
  一切訴訟行為之權，但捨棄、認諾、撤回、和解、提起反訴、
  上訴或再審之訴及選任代理人，非受特別委任不得為之，民事
  訴訟法第69條第1項、第2項、第70條第1 項分別定有明文。查
  壬○○等2人在系爭92年度上更(二)字第250號案件委任林清源律
  師為訴訟代理人，其委任狀載明林清源律師有民事訴訟法第70
  條第1項但書所列各行為之特別代理權，壬○○等2人及林清源
  律師並在系爭92年12月委任狀上簽章，有系爭92年12月委任狀
  2件附卷可稽（見系爭92年度上更(二)字第250號卷(一)第14、15頁
  ），則林清源律師自有權代受敗訴判決之壬○○等2 人提起第
  三審上訴。是林清源律師於98年7月9日收受系爭92年度上更(二)
  字第250號判決正本後之98 年7月24日，代壬○○等2人提起上
  訴（見系爭92 年度上更(二)字第250號卷(五)第37至39頁之送達證
  書；系爭98年度台上字第2058號卷第17頁之系爭98 年7月24日
  上訴狀），既未逾20日之上訴不變期間，揆諸前開說明，其上
  訴自屬合法。
(二)次按私文書經本人或其代理人簽名、蓋章者推定為真正；依法
  律之規定，有使用文字之必要者，得不由本人自寫，但必須親
  自簽名；如有印章代簽名者，其蓋章與簽名生同等之效力，民
  事訴訟法第358條第1項、民法第3條第1項、第2 項分別定有明
  文。查壬○○等2人及林清源律師既已在系爭92 年12月委任狀
  上簽章，有委任狀2件附卷可稽（見系爭92年度上更(二)字第250
  號卷(一)第14、15頁），揆諸前開說明，系爭92年12月委任狀即
  應推定為真正，縱系爭92 年12月委任狀上「並有」2字係以橡
  皮章蓋上，亦不影響林清源律師受有特別委任之訴訟代理權之
  效力。是異議人主張：林清源律師於系爭92年12月委任狀之受
  任人欄蓋用「林清源」印章，係以個人身分所為之訴訟行為，
  其於系爭98 年7月24日上訴狀共同訴訟人欄蓋用「林清源律師
  」印章，係以林清源律師身分所為之法律行為，核上開二印章
  ，並不相符，故其上訴自不發生效力；又系爭92年12月委任狀
  所載「並有」2字係用橡皮章加蓋，壬○○等2人於上開「並有
  」2 字未提出註明及親自簽名、蓋章，違反民法第3條第1項、
  第2 項規定，依同法第73條規定為無效，不發生「並有」之效
  力，是林清源律師並無特別代理權，自無權對系爭92年度上更
  (二)字第250 號判決提起第三審上訴云云，即屬無據，並非可採
  。
(三)又訴訟代理人如受當事人合法委任代為起訴，其代理權即無欠
  缺，起訴狀內簽名得僅由訴訟代理人為之，無須再由當事人簽
  名（最高法院40年台抗字第82號判例、88 年度台抗字第576號
  判決意旨參照）。查壬○○等2人既已提出系爭92 年12月委任
  狀，合法委任林清源律師並授與提起上訴之特別代理權，則林
  清源律師即有提起上訴之特別代理權，揆諸前揭說明，系爭98
  年7月24 日上訴狀僅由林清源律師蓋章，於法即無不合。是異
  議人主張：壬○○等2人未於系爭98年7月24日上訴狀簽名或蓋
  章，依民事訴訟法第466條之1規定，不生上訴效力，且此種無
  效之上訴不能補正或追認云云，亦非可採。
(四)再對於第二審判決上訴，上訴人應委任律師為訴訟代理人，但
  上訴人或其法定代理人具有律師資格者，不在此限；上訴人未
  依第1項、第2項規定委任訴訟代理人，或雖依第2 項委任，法
  院認為不適當者，第二審法院應定期先命補正，逾期未補正亦
  未依第466條之2為聲請者，第二審法院應以上訴不合法裁定駁
  回之，民事訴訟法第466條之1第1項、第4項分別定有明文。又
  委任訴訟代理人，應於每一審級為之，受特別委任之訴訟代理
  人，雖有為其所代理之當事人，提起上訴之權限，但提起上訴
  後，其代理權即因代理事件終了而消滅，該訴訟代理人如欲在
  上訴審代為訴訟行為，尚須另受委任，方得為之（司法院28年
  院字第1841號解釋、最高法院69年台上第1574號判例意旨參照
  ）。是訴訟代理人未於最初為訴訟行為時提出委任書者，除有
  民事訴訟法第69條但書之情形外，其代理權固有欠缺，惟此項
  欠缺並非不可補正（最高法院29年抗字第42號判例參照）。查
  壬○○等2人在林清源律師於98年7月24日代為對系爭92年度上
  更(二)字第250 號判決提起上訴後，不待本院裁定命補正訴訟代
  理人委任狀，即自行補正委任林清源律師、蕭世光律師之委任
  狀（見系爭98年度台上字第2058號卷第56、57頁），此觀本院
  於98年9月3日以院通民庚92 上更(二)250字第0980005218號函檢
  送系爭92年度上更(二)字第250號案件之上訴卷證中，包括上開2
  紙委任狀自明（見系爭98 年度台上字第2058號卷第1頁）。壬
  ○○等2 人既已於提起上訴後，補正委任律師為訴訟代理人之
  委任狀，揆諸前開說明，其上訴自為合法。是異議人主張：壬
  ○○等2人未同時於系爭98 年度台上字第2058號第三審程序中
  依法提出第三審委任狀，違反民事訴訟法第69條第1項、第2項
  應於每一審級提出委任狀之強制規定，其上訴不合法，依民事
  訴訟法第398條規定，不能阻斷系爭92年度上更(二)字第250號判
  決確定之效力；況林清源律師於98 年8月10日提出之上訴理由
  狀載明「臺灣高等法院民事庭公鑒」，益見壬○○等2 人未於
  系爭98年度台上字第2058號第三審程序中委任林清源律師為訴
  訟代理人云云，亦屬無據，並非可採。
(五)末按提起第三審上訴，應以上訴狀提出於原第二審法院為之；
  上訴狀內，應表明上訴理由，其未表明上訴理由者，上訴人應
  於提起上訴後20日內，提出理由書於原第二審法院，未提出者
  ，毋庸命其補正，由原第二審法院以裁定駁回之，民事訴訟法
  第470條第1、2項、第471條第一項固分別定有明文。惟如逾期
  未提出上訴理由書者，僅毋庸裁定命其補正，由原第二審法院
  逕以上訴不合程式裁定駁回其上訴，並非逾期未提出，即喪失
  上訴權；如在第二審法院未裁定駁回上訴前已補提者，其上訴
  程式之欠缺，應認為已經補正，第二審法院不得再以裁定駁回
  其上訴（最高法院89年台抗字第39號裁定參照）。又第三審上
  訴係採律師強制代理制度，除有民事訴訟法第466條之1第1 項
  但書及第2 項之情形外，對於第二審判決上訴，上訴人應委任
  律師為訴訟代理人，如未委任律師為訴訟代理人，第二審法院
  應定期先命補正，於上訴人自行委任或經法院為其選任律師為
  訴訟代理人之前，上訴人尚不具表明上訴理由之能力，自不得
  以其未於同法第471條第1項所定期間內提出上訴理由書，即認
  其上訴為不合法，以裁定予以駁回（最高法院90年台抗字第16
  2號判例參照）。查壬○○等2人在林清源律師於98 年7月24日
  代為對系爭92 年度上更(二)字第250號判決提起上訴後，不待本
  院裁定命補正上訴理由書，即於98 年8月10日自行補正上訴理
  由書（見系爭98年度台上字第2058號卷第19至22頁），此觀本
  院於98年9月3日以院通民庚92 上更(二)250字第0980005218號函
  檢送系爭92 年度上更(二)字第250號案件之上訴卷證中，包括上
  開上訴理由書自明（見系爭98 年度台上字第2058號卷第1頁）
  。壬○○等2 人既已於提起上訴後，補正上訴理由書，依上說
  明，尚難謂其上訴不合程式。是異議人主張：林清源律師雖提
  出系爭98 年7月24日上訴狀，惟並無上訴理由，依民事訴訟法
  第481條準用第442條第3 項規定，無法補正，其上訴不合法定
  方式，亦不生效力，不能阻斷系爭92 年度上更(二)字第250號判
  決確定之效力云云，自不足採。
三綜上所述，異議人主張系爭92 年度上更(二)字第250號判決因上
  訴人巳○○、辰○○、寅○○、丑○○、午○○、卯○○等 6
  人未上訴，壬○○等2人則上訴不合法，而於98年7月29日上訴
  期間屆滿時確定，是最高法院以系爭98年度台上字第2058號判
  決廢棄已確定之系爭92 年度上更(二)字第250號判決，顯有違誤
  ，當然無效，亦不能阻斷系爭92 年度上更(二)字第250號判決已
  確定之效力，本院自不能再為實體審理，否則即違反一事不再
  理及誠實信用原則云云，於法自有未合。從而，異議人依民事
  訴訟法第197 條提出異議，並據以聲請駁回上訴人壬○○、未
  ○○、巳○○、辰○○、寅○○、丑○○、午○○、卯○○等
  8人之上訴，自屬無據，應予駁回。
四依民事訴訟法第95條、第78條，裁定如主文。
中    華    民    國    99    年    7     月    7     日
                    民事第十二庭
                        審判長法  官  陳駿璧
                              法  官  陳邦豪
                              法  官  李昆曄
正本係照原本作成。
如不服本裁定，應於收受送達後10日內向本院提出抗告狀，並應
繳納抗告費新台幣１千元。
中    華    民    國    99    年    7     月    7     日
                              書記官  莊昭樹

司法院資訊處製作；財團法人民間司法改革基金會備份。
